【裁判字號】    94,訴更一,83
【裁判日期】    950117
【裁判案由】    地價稅
【裁判全文】
臺北高等行政法院判決
                                    94年度訴更一字第83號
                              .
原      告  甲○○
訴訟代理人  歐翔宇律師
被      告  臺北縣政府稅捐稽徵處
代  表  人  乙○○處長）住同.
訴訟代理人  丁○○
            丙○○
            戊○○
上列當事人間因地價稅事件，原告不服臺北縣政府中華民國91年
4月15日90北府訴決字第399123號（卷號：00000000號）訴願決
定，提起行政訴訟，經本院以91年度訴字第2201號判決後，原告
不服，提起上訴，經最高行政法院廢棄原判決，發回本院更為判
決如下：
    主  文
原告之訴駁回。
訴訟費用由原告負擔。
    事  實
一、事實概要：原告所有坐落臺北縣汐止市○○段北港口小段14
    、31、32、32-3、34、37、38-3、39、41地號等9筆土地（
    下稱系爭土地），經臺北縣政府工務局核發（83）汐雜建字
    第046號雜項執照在案，被告自核發雜項執照整地次期（84
    年）起對前開土地改課地價稅，原告就本件被告核定系爭土
    地民國87年、88年度地價稅金額分別為新臺幣（下同）255,
    195元及243,272元不服，申請復查未獲變更，提起訴願亦遭
    駁回，遂向本院提起行政訴訟。經本院以91年度訴字第2201
    號判決駁回原告之訴，原告不服，提起上訴，經最高行政法
    院以94年度判字第640號判決廢棄原判決，將本件發回本院
    更行審理。
二、兩造聲明：
  (一)原告聲明：訴願決定及原處分均撤銷。
  (二)被告聲明：駁回原告之訴。
三、兩造之爭點：
  (一)原告主張之理由：
    1.系爭土地為土地稅法第22條及同法施行細則第21條第1項
      前段所稱「非都市土地依法編訂之農業用地」：
      (1)系爭土地係屬非都市土地，依土地登記謄本記載係編定
        之山坡地保育區，現場多為雜草及樹林等未開發之原始
        農牧叢林﹐系爭土地自為農業用地之範圍。
      (2)系爭土地在未開工之際，仍屬依區域計劃法施行細則第
        14條第6項規定：「為保護水土及自然資源，依有關法
        令會同有關機關劃定之山坡地保育區，也即是屬於區域
        計劃法編定之農業用地、林業用地．．．生態保護用地
        、國土保安用地等之土地範疇」，為土地稅法第22條第
        1項前段及同法施行細則第21條規定之課徵田賦地，至
        為明確。
      (3)被告以現場勘查系爭土地並無農業設施之事實（被告於
        作成該行政處分前並無依法至現場會勘）﹐遽認系爭土
        地非為農業用地、無法課徵田賦，於法未合，蓋按財政
        部台財稅字第0900450899號函之見解認為，若土地閒置
        未為農業使用，只要未為其他用途，仍可依土地稅法之
        相關規定徵收田賦；另按財政部台財稅字第831604557
        號函更明白表示：非都市土地之山坡地保育區林業用地
        縱閒置不用亦課徵田賦。財政部兩號解釋文之意函，無
        不在予申令我國稅捐稽徵法令實質課之精神，是故，認
        定系爭土地是否為農業用地，進而決定是否課徵田賦，
        應實質認定系爭土地課徵田賦是否符合租稅正義原則，
        不宜以狹隘之文字解釋認定之。
    2.縱認系爭土地非屬土地稅法第22條所稱之「非都市土地依
      法編定之農業用地」，惟仍符合同法施行細則第22條第1
      款規定：
      經查，系爭土地於75年6月29日平均地權條例修正施行前
      ，即經核准徵收田賦，為原審判決所認定之事實。而系爭
      土地既未使用，且維持原始農牧叢林之原貌，自合於土地
      稅法施行細則第22條第1款規定，得課徵田賦。
    3.系爭土地應符合土地稅法施行細則第22條第2款「合於非
      都市土地使用管制規定作農業用地使用者」之規定：
      (1)按土地稅法施行細則第22條第2款規定：「非都市土地
        編為前條第1項以外之其他用地合於左列規定者，仍徵
        收田賦：二、合於非都市土地使用管制規定作農業用地
        使用者」；次依區域計劃法第15條第1項授權內政部頒
        訂之非都市土地使用管制規則第7條規定：「山坡地範
        圍內森林區、山坡地保育區及風景區之土地，在未編定
        使用之類別前，適用林業用地管制」，第8條前項規定
        ：「土地使用編定後，其原有使用或原有建築物不合土
        地使用分區規定者，在政府令其變更使用或拆除建築前
        ，得為從來之使用。」
      (2)縱認系爭土地非依法編訂之農業用地，惟系爭土地中，
        若有合於非都市土地使用管制規定作農業用地使用者，
        仍可依前開規定課徵田賦。經查，系爭土地多為原始農
        牧叢林，縱其使用類別為何種用地，並不影響其從來之
        使用，依此意旨之反面解釋，即在被核准開發之際，仍
        已被核定使用類別為建築用地時，惟仍做為原來之使用
        ，如經政府令其變更使用或拆除時，其原有之土地改良
        物所受之損害，應予適當之補償，此為區域計劃法第17
        條所明定。系爭土地，迄仍保持原來之使用（林地），
        其屬農業用地之身分﹐應該課徵田賦，了無疑義。在政
        府令其變更使用或拆除建築前，得為從來之使用，故合
        於非都市土地使用管制規定作農業用地使用，仍可依前
        開規定課徵田賦，此有與本件之相同案例可稽。
    4.被告未依法實地勘查而逕行課徵地價稅，原處分顯然違反
      行政程序法第4條規定，有嚴重之程序瑕疵：
      (1)按土地稅減免規則第23條第1項、第2項及同法第25條之
        規定，被告應於接到地主申請免稅後，實地勘查該筆土
        地是否與免稅之規定要件相符，並以書面通知申請人，
        不論申請人是否參與導引，被告均有實地會勘之義務，
        此為作成行政處分前之法定程序要件。
      (2)經查，被告未依法實地勘查，而逕行課徵地價稅，作成
        之行政處分嚴重違反程序瑕疵，依法應予撤銷：
        86年間溫妮颱風來襲，系爭土地鄰近之「林肯大郡」工
        地，因山坡地水土保持維護不善，邊坡滑動﹐釀成重大
        災變，臺北縣政府工務局以安全為由，勒令停工迄今，
        致原告無法使用。原告乃於86年8月13日向被告申請免
        稅，被告竟枉顧財政部指示，未依土地稅減免規則規定
        ，實地勘查本件是否符合免稅之要件，亦未以書面通知
        原告，即逕行向原告課徵地價稅，前開事實有被告與財
        政部往來之公文可證。
    5.被告業已更正原處分，並自93年起向原告改徵田賦：
      系爭土地依法確應課徵田賦或免徵地價稅，被告所為之原
      處分侵害原告財產權甚鉅，嗣經多年後，被告始改正前開
      錯誤，發函予原告表示：「依據汐止市公所於94年1月4日
      核發之．．．等9筆土地．．．作農業使用證明書；核與
      土地法第22條1項非都市土地農業用地，課徵田賦相符，
      自93年起課徵田賦．．．」，益證原告之主張為有理由，
      被告侵害原告財產十數年，自應予以更正。
  (二)被告主張之理由：
    1.按土地稅法第14條規定，已規定地價之土地，除依第22條
      規定，得徵田賦者外，應課徵地價稅。而該法第22條有關
      課徵田賦之規定，就非都市土地類別而言，參酌土地法及
      同法施行細則有關規定，可析言如下：
      (1)須為依法編定之農業用地或未規定地價者。（土地法第
        22條第1項前段）
      (2)所稱農業用地係指依區域計劃法編定為農業用地、林業
        用地、養殖用地、鹽業用地、水利用地、生態保護用地
        、國土保安用地之土地。（土地法施行細則第21條第1
        項）
      (3)所稱農業用地須依法供土地法第10條第1項各款之使用
        者。
      (4)上開第(2)點所敘以外之其他用地，但合於施行細則第22
        條之規定者，仍得課徵田賦。
      綜上，得課田賦者，於非都市土地須為依法編定為農業用
      地或未規定地價土地。至原課徵田賦之土地，變更為非農
      業使用，本實質課稅之原則，自變更為非農業使用時起，
      自應依土地法第14條之規定，課徵地價稅，要不待言。
    2.經查，系爭土地均為非都市土地，使用分區為山坡地保育
      區，使用類別並編定為農牧用地，其均屬非都市土地依法
      編定得課徵田賦之農業用地，固無疑問，惟該等農地，因
      領有臺北縣政府工務局核發83汐雜建字第046號雜項執照
      ，核准合併其他土地開發使用，且該執照並未經主管機關
      撤銷，核已變更為非農業使用，另依據臺北縣政府94年11
      月11日北府工施字0940788124號函檢送84年「建築工程勘
      驗報告書」上載，勘驗項目為「安全圍籬」，日期為84年
      1月19日，更可證系爭土地係就全部與其他土地合併開發
      整地之事實。按財政部79年6月18日台財稅第790135202號
      函釋：「主旨：課徵田賦之農業用地，在依法辦理變更用
      地編定或使用分區前，變更為非農業使用者，應自實際變
      更使用之次年期起改課地價稅。說明：二、．．．主旨所
      稱實際變更使用，凡領有建造執照或雜項執照者，以開工
      報告書所載開工日期為準；．．．」，被告所轄汐止分處
      遂自核發雜項執照之次期（84年）起改課地價稅，原告當
      時亦無不服，係屬已確定案件。是以系爭土地已開發整地
      ，未作農業使用之事實，洵堪認定。被告依土地稅法第14
      條規定課徵87年、88年地價稅，並無違誤。又系爭土地嗣
      後如有回復可改課田賦之變動事實，依財政部81年7月29
      日台財稅字第810298049號函釋：「××水泥公司所有土
      地，係劃定為『山坡地保育區』，尚未編定使用地類別之
      非都市土地，如仍作農業使用，准自申請當期起依土地稅
      法第22條規定課徵田賦」，據此，系爭土地如有改變作農
      業使用之事實，自應提出申請，惟查原告當年並未向被告
      提出改課田賦之申請自無課徵田賦之適用。
    3.另有關原告主張其於86年8月13日即已向被告申請免稅乙
      節，卷查被告並無接獲相關申請資料，況本件係因系爭土
      地受86年8月18日溫妮颱風造成同區位之林肯大郡發生重
      大災害，遭臺北縣政府工務局以86年8月25日86北工建字
      第M4584號函請立即停工，原告始申請系爭土地於停工後
      改課田賦，並經被告否准其申請。原告何以主張其於該次
      停工前86年8月13日即已申請免徵地價稅，是否確與本件
      有關，因原告均未舉證說明，所言實非可採。
    4.查系爭土地如前述於83年即領有雜項執照，依據79年2月1
      4日內政部台內營字第777152號訂定發布「山坡地開發建
      築管理辦法」第18條規定：「山坡地開發建築，應先從事
      整地，設置水土保持設施及必要之公共工程等，其需挖填
      土石方或雜項工作物者，應先申領雜項執照。．．．」，
      是以，凡領有雜項執照者必先整地，原告主張系爭土地尚
      未開發建築，並不可採。縱請領雜項執照後，實際上並未
      開工，原告認其合於課徵田賦之規定者，亦應向被告提出
      改課之申請，此證諸司法院釋字第537號解釋意旨即明，
      系爭土地既已整地未作農業使用不合於課徵田賦之規定，
      經改按一般用地稅率課徵地價稅後，歷經多年，其後是否
      有部分土地仍作農業使用之事實，原告最為知悉，其未提
      出申請，稽徵機關自無從知悉。至原告所舉財政部90年2
      月12日台財稅第0900450899號函釋，係專就都市土地編為
      農業區及保護區，限作農業用地使用之都市土地，若土地
      閒置未為農業使用，只要未為其他用途，仍可依土地稅法
      之相關規定徵收田賦所為釋示，惟系爭土地為「非都市土
      地」，核與該函釋不同，原告援引該函釋為課徵田賦之主
      張，顯然誤解。又另舉財政部83年8月4日台財稅第831604
      557號函釋「非都市土地之山坡地保育區林業用地縱閒置
      不用亦課徵田賦」，查該函釋意旨係指非都市土地經依法
      編定為山坡地保育區林業用地，地目為「雜」，閒置不用
      ，可否適用土地稅法第22條第1項規定而言，與系爭土地
      為山坡地保育區，並編定為農牧用地，且確已開發整地領
      有雜項執照變更未作農用使用之情形不同，自不可援引比
      附。
    理  由
一、被告代表人原為郭豊鈐，94年5月2日變更為乙○○，茲由其
    具狀聲明承受訴訟，核無不合，應予准許。
二、按「非都市土地依法編定之農業用地或未規定地價者，徵收
    田賦。但都市土地合於左列規定者亦同：一、依都市計畫編
    為農業區及保護區，限作農業用地使用者。二、公共設施尚
    未完竣前，仍作農業用地使用者。三、依法限制建築，仍作
    農業用地使用者。四、依法不能建築，仍作農業用地使用者
    。五、依都市計畫編為公共設施保留地，仍作農業用地使用
    者」，為土地稅法第22條所明定。又「本法第22條第1項所
    稱非都市土地依法編定之農業用地，指依區域計畫法編定為
    農牧用地、林業用地、養殖用地、鹽業用地、水利用地、生
    態保護用地、國土保安用地之土地」；「非都市土地編為前
    條第1項以外之其他用地合於左列規定者，仍徵收田賦：一
    、於中華民國75年6月29日平均地權條例修正施行前，經核
    准徵收田賦仍做農業使用者。二、合於非都市土地使用管制
    規定作農業用地使用者」；「第22條第2款之土地中供農作
    、森林、養殖、畜牧之使用者，由主管稽徵機關受理申請，
    會同有關機關勘查認定之」，同法施行細則第21條第1項、
    第22條及第24條第5款分別訂有明文。另按司法院釋字第537
    號解釋文指出「有關課稅要件事實，多發生於納稅義務人所
    得支配之範圍，稅捐稽徵機關掌握困難，為貫徹公平合法課
    稅之目的，因而課納稅義務人申報協力義務」，雖係就房屋
    稅減半優惠所為之解釋，惟其理由書揭櫫：「惟稅捐稽徵機
    關所須處理之案件多而繁雜，且有關課稅要件事實，類皆發
    生於納稅義務人所得支配之範圍，其中得減免事項，納稅義
    務人知之最詳，若有租稅減免或其他優惠情形，仍須由稅捐
    稽徵機關不待申請一一依職權為之查核，將倍增稽徵成本。
    因此，依憲法第十九條『人民有依法律納稅之義務』規定意
    旨，納稅義務人依個別稅捐法規之規定，負有稽徵程序之申
    報協力義務，實係貫徹公平及合法課稅所必要。觀諸土地稅
    法第四十一條、土地稅減免規則第二十四條相關土地稅減免
    優惠規定，亦均以納稅義務人之申請為必要，且未在期限前
    申請者，僅能於申請之次年適用特別稅率」，顯已說明於課
    稅實務上，遇有關於各類稅賦之減免事由時，納稅義務人應
    有申報協力義務。是以，本件雖係關於地價稅之爭議，應仍
    有上開解釋之適用。
三、本件原告所有系爭土地9筆，使用分區為山坡地保育區，使
    用類別並編定為農牧用地，原均屬非都市土地依法編定得課
    徵田賦之農業用地，經課徵田賦，惟於84年間因領有臺北縣
    政府工務局核發83汐雜建字第046號雜項執照，核准合併其
    他土地開發使用，且該執照並未經主管機關撤銷，核已變更
    為非農業使用，而經被告改課地價稅確定，被告遂逐年核課
    系爭土地之地價稅等事實，有系爭9筆土地之土地登記簿謄
    本、台北縣政府83年雜字第46號建築工程開工報告書、地價
    稅明細表等附於原處分卷及本院卷第50-58、79、80頁可憑
    ，堪予認定。原告不服本件87、88年度地價稅，循序提起行
    政訴訟，無非以系爭土地迄今仍為原始農牧叢林，一直為從
    來之使用，自仍應課徵田賦云云。
四、經查，系爭土地乃因領有雜項執照，而經改課地價稅確定，
    此業經敘明於前，則該9筆土地如有事實變更應予改課田賦
    或免徵地價稅之情事，揆諸前開說明，自應由原告另行提出
    申請。乃原告主張其已於86年8月13日向被告申請免稅乙節
    ，為被告所否認，原告又未能舉證以實其說，自難採信為真
    。至原告主張被告已核准自93年起改徵田賦，益見原核課87
    、88年地價稅為不當一節，經查被告予以改徵田賦者僅有同
    小段30地號土地一筆，並非系爭土地，且被告係基於原告93
    年11月17日之陳情書辦理，此稽之原告所提之台北縣政府稅
    捐稽徵處汐止分處94年2月2日北稅汐一字第0940001679號函
    1件即明（見本院卷第30頁），核屬被告依原告申請改課田
    賦之請求所為之處分，自不得推論系爭土地87、88年之使用
    狀況應予課徵田賦。
五、綜上所述，系爭土地於84年已經領有雜項執照，經核准與其
    他土地合併開發，即已變更為非農業使用，而應課徵地價稅
    ，如再有事實改變而應改課田賦，自應由原告提出申請，乃
    原告迄本件復查以前均未提出改課之申請，被告予以核課系
    爭土地87、88年之地價稅，自無違誤。訴願決定予以維持，
    亦無不當。原告訴請撤銷原處分與訴願決定，即無理由，應
    予駁回。
據上論結，本件原告之訴為無理由，爰依行政訴訟法第98條第3
項前段，判決如主文。
中    華    民    國    95    年     1    月   17     日
                         第七庭審判長法  官  劉  介  中
                                     法  官  黃  秋  鴻
                                     法  官  李  玉  卿
上為正本係照原本作成。
如不服本判決，應於送達後20日內，向本院提出上訴狀並表明上
訴理由，如於本判決宣示後送達前提起上訴者，應於判決送達後
20日內補提上訴理由書（須按他造人數附繕本）。
中    華    民    國    95    年     1    月   17     日
                                     書記官  林  苑  珍


司法院資訊處製作；財團法人民間司法改革基金會備份。
